【裁判字號】    95,簡上,210
【裁判日期】    971231
【裁判案由】    給付會款
【裁判全文】
臺灣桃園地方法院民事判決             95年度簡上字第210號
上  訴  人
即被上訴人  卯○○
            甲○○
            寅○○
                        號
            丑○○
            壬○○
            乙○○
            子○○
            亥○○
            丁○○
            吳沛姍即吳幸芳
            丙○○
            己○○
            午○○
            辰○○
兼上14人
訴訟代理人  癸○○
上  訴  人
即被上訴人  酉○○
            戌○○
上  訴  人  申○○
            戊○○○
被上訴人    辛○○○
訴訟代理人  陳慶瑞律師
上列當事人間請求給付會款事件，上訴人對於民國95年4 月17日
本院桃園簡易庭94年度桃簡字第1403號第一審民事簡易判決提起
上訴，於97年12月16日辯論終結，本院判決如下：
    主  文
原判決關於命上訴人申○○、戊○○○應給付如附表一所示上訴
人金額部分，及該部分假執行之宣告，暨訴訟費用之裁判均廢棄
。
上開廢棄部分，如附表一所示被上訴人在第一審簡易之訴駁回。
其餘上訴均駁回。
前開廢棄部分第一審及第二審訴訟費用由如附表三所示之被上訴
人負擔。
駁回上訴部分之第二審訴訟費用由如附表四所示上訴人負擔。
    事實及理由
一、本件上訴人即被上訴人卯○○、癸○○、甲○○、戌○○、
    寅○○、丑○○、壬○○、丙○○、乙○○、己○○、丁○○、辰○○、子○○、亥○○、午○○、吳沛姍即吳幸芳等
    人經合法通知，無正當理由未於言詞辯論期日到場，核無民
    事訴訟法第386 條各款所列情形，爰依上訴人申○○、戊○○○及被上訴人辛○○○等之聲請，准由伊一造辯論而為判
    決。
二、本件上訴人即被上訴人卯○○、癸○○、甲○○、酉○○、
    戌○○、寅○○、丑○○、壬○○、丙○○、乙○○、己○○、丁○○、辰○○、子○○、亥○○、午○○、吳沛姍即
    吳幸芳（以下簡稱上訴人即被上訴人癸○○等17人）起訴主
    張：
  (一)第三人（即原審被告）巳○○於民國91年間邀請上訴人即被
    上訴人癸○○等17人、上訴人申○○、戊○○○、被上訴人
    辛○○○及其餘第三人參加以巳○○為會首之互助會，會員
    連同會首共49人，會期自91年5 月1 日起至95年7 月1 日止
    ，每會新臺幣（下同）10,000元，採外標制，起標金額最低
    1,000元（下稱系爭互助會），上訴人卯○○、癸○○、訴
    外人庚○○均參加2會，上訴人甲○○、酉○○、戌○○、
    寅○○、丑○○、壬○○、丙○○、丁○○、乙○○、己○○、辰○○、子○○、亥○○參加1會、上訴人午○○及吳
    沛姍即吳幸芳共同參加1會【以下簡稱午○○（吳沛姍即吳
    幸芳）】；而訴外人（原審被告）張金明參加1會，並以
    3,500元得標、訴外人（原審被告）彭卉沄即彭秀英參加1
    會，並以3,910元得標、上訴人戊○○○以其女兒李育勳之
    名義參加1會，並以5,100元得標、訴外人（原審被告）未○○參加1會，並以3,200元得標、上訴人申○○參加2會，並
    分別以2,660元及3,010元得標、被上訴人辛○○○亦參加2
    會，並分別以3,560元及3,860元得標、訴外人（原審被告）
    李艷秋則參加1會，並以3,560元得標。此外，訴外人邱桂枝
    、蔡佩倫、何真瑩、陳勇志、李佳華、梁賴好、林國照等亦
    均參加系爭合會，並分別以3,100元、3,300元、3,910元、
    3,760元、3,000元、3,500元及2,600元得標。詎訴外人巳○○竟於92年11月無預警宣告停標，計系爭合會共有18會死會
    及31會活會，而會首即訴外人巳○○、死會會員與上開訴外
    人等並未將會款平均交付活會會員，且遲付之數額已達兩期
    之總額，為此，爰依合會之法律關係，求為判決：1.訴外人
    巳○○應給付上訴人卯○○、癸○○、訴外人庚○○各206,
    340 元；應給付上訴人甲○○、酉○○、戌○○、寅○○、
    丑○○、壬○○、辰○○、丙○○、乙○○、丁○○、己○○、子○○、亥○○及午○○（吳沛姍即吳幸芳）各103,17
    0 元，及均自起訴狀繕本送達訴外人巳○○之翌日起至清償
    日止，按週年利率5%計算之利息；2.訴外人張金明應給付上
    訴人卯○○、癸○○、訴外人庚○○各27,000元；應給付上
    訴人甲○○、酉○○、戌○○、寅○○、丑○○、壬○○、
    辰○○、丙○○、乙○○、丁○○、己○○、子○○、亥○○及午○○（吳沛姍即吳幸芳）各13,500元，及均自起訴狀
    繕本送達訴外人張金明之翌日起至清償日止，按週年利率5%
    計算之利息；3.訴外人彭卉沄即彭秀英應給付上訴人卯○○
    、癸○○、訴外人庚○○各27,820元；應給付上訴人甲○○
    、酉○○、戌○○、寅○○、丑○○、壬○○、辰○○、丙○○、乙○○、丁○○、己○○、子○○、亥○○及午○○
    （吳沛姍即吳幸芳）各13,910元，及均自起訴狀繕本送達訴
    外人彭卉沄即彭秀英之翌日起至清償日止，按週年利率5%
    計算之利息；4.上訴人戊○○○應給付上訴人癸○○、訴外
    人庚○○各30,200元；應給付上訴人甲○○、丑○○、辰○○、丙○○、丁○○、子○○、亥○○及午○○（吳沛姍即
    吳幸芳）各15,100元，及均自起訴狀繕本送達上訴人戊○○○之翌日起至清償日止，按週年利率5%計算之利息；5.訴外
    人未○○應給付上訴人卯○○、癸○○、訴外人庚○○各
    26,400元；應給付上訴人甲○○、酉○○、戌○○、寅○○
    、丑○○、壬○○、辰○○、丙○○、乙○○、丁○○、己○○、子○○、亥○○及午○○（吳沛姍即吳幸芳）各13,2
    00元，及均自起訴狀繕本送達訴外人未○○之翌日起至清償
    日止，按週年利率5%計算之利息；6.上訴人申○○應給付上
    訴人卯○○、癸○○、訴外人庚○○各51,340元；應給付上
    訴人甲○○、酉○○、戌○○、寅○○、丑○○、壬○○、
    辰○○、丙○○、乙○○、丁○○、己○○、子○○、亥○○及午○○（吳沛姍即吳幸芳）各25,670元，及均自起訴狀
    繕本送達上訴人申○○之翌日起至清償日止，按週年利率5%
    計算之利息；7.被上訴人辛○○○應給付上訴人卯○○、癸○○、訴外人庚○○各54,840元；應給付上訴人甲○○、酉
    ○○、戌○○、寅○○、丑○○、壬○○、辰○○、丙○○
    、乙○○、丁○○、己○○、子○○、亥○○及午○○（吳
    沛姍即吳幸芳）各27,420元，及均自起訴狀繕本送達被上訴
    人辛○○○之翌日起至清償日止，按週年利率5%計算之利息
    ；8.訴外人李艷秋應給付上訴人卯○○、癸○○、訴外人庚○○各27,120元；應給付上訴人甲○○、酉○○、戌○○、
    寅○○、丑○○、壬○○、辰○○、丙○○、乙○○、丁○○、己○○、子○○、亥○○及午○○（吳沛姍即吳幸芳）
    各13,560元，及均自起訴狀繕本送達訴外人李艷秋之翌日起
    至清償日止，按週年利率5%計算之利息等情。
  (二)被上訴人辛○○○於91年10月確定得標3,560 元，92年4 月
    確定得標3,860 元。而證人巳○○亦到庭證述辛○○○確實
    有參加系爭互助會。
  (三)有看到上訴人申○○請人代班去投標。
  (四)請求判決：1.原判決關於被上訴人辛○○○部分廢棄；被上
    訴人辛○○○應給付上訴人卯○○、癸○○各54,840元；應
    給付上訴人甲○○、酉○○、戌○○、寅○○、丑○○、壬○○、辰○○、丙○○、乙○○、丁○○、己○○、子○○
    、亥○○及午○○（吳沛姍即吳幸芳）各27,420元，及均自
    起訴狀繕本送達被上訴人辛○○○之翌日起至清償日止，按
    週年利率5%計算之利息；2.上訴人戊○○○、申○○之上訴
    均駁回。
三、上訴人申○○則以：伊係活會並非死會，被上訴人甲○○在
    原審稱在開標時看到伊之情，並不實在。求為判決廢棄原審
    判決不利於其之部分，並駁回上訴人即被上訴人癸○○等17
    人於一審之訴。
四、上訴人戊○○○則以：其確實有以其女兒李育勳之名義參加
    系爭互助會，並以5,100元得標，惟其得標之92年10月份場
    面混亂，訴外人巳○○更未給付其應得之得標會款，是系爭
    合會應係於該月份即已停標，其自無需負死會之給付會款責
    任，又若其為死會，則上訴人即被上訴人癸○○等10人等即
    應支付其原應取得之得標金額，其欲以之與其應繳納之死會
    會款互為抵銷，且其已與被上訴人丙○○、辰○○、甲○○
    、溫瑞仁、丁○○、丑○○、吳沛珊達成協議，被上訴人放
    棄會款債權之情資為抗辯，求為判決廢棄原審判決不利於其
    之部分，並駁回上訴人即被上訴人癸○○等10人於一審之訴
    。
五、被上訴人辛○○○則以：上訴人癸○○等17人起訴時所附之
    系爭互助會會單，與上訴人癸○○於94年10月1日鈞院審理
    中所提出之會單，兩者就互助會期間均有修改，且就其之部
    分書寫位置不一，筆跡亦不相同，是其否認會單之真實性；
    又上訴人癸○○等雖主張親眼見過被上訴人未○○代理其標
    會，並於標單上代寫其之姓名，惟此業據訴外人未○○否認
    ，且衡情投標金額高低將影響得標與否，故一般人均不願讓
    他人看見自己之投標金額，則上訴人癸○○等17人等又如何
    能親見被上訴人未○○以其之名義投標？況其曾於89年11月
    1日透過訴外人未○○參加以訴外人巳○○為會首之另一互
    助會，並於90年2月得標，然得標後未能取得全數之會金，
    足證其不可能再參加系爭互助會等情資為抗辯，求為駁回上
    訴人即被上訴人癸○○等17人等人之上訴。
六、本件上訴人即被上訴人癸○○等17人起訴主張：
    兩造除被上訴人辛○○○外，均有參加訴外人巳○○為會首
    之系爭互助會，而被上訴人辛○○○名列互助會單上，系爭
    互助會於上訴人戊○○○於92年10月得標後，旋於92年11月
    無預警宣告停標之情，為兩造所不爭執，堪信為真實。
七、上訴人即被上訴人癸○○等17人上訴部分：
    上訴人癸○○等17人等雖均主張曾見過訴外人未○○於標單
    上填寫被上訴人辛○○○之姓名，故被上訴人辛○○○確有
    參加系爭合會，惟為被上訴人辛○○○所否認，並以前揭情
    詞置辯，經查：證人即系爭互助會之會首巳○○到庭證稱：
    （問：辛○○○是否你的會員？）是的，但會單是寫陳葆真
    。（問：陳葆真是活會或死會？）我沒見過這個人，都是未
    ○○說陳葆真要這個會，十幾年來都是如此。（問：陳葆真
    的會，何人處理？）都是未○○處理，陳葆真有無得標，就
    看未○○有無投標。（問：未○○說陳葆真要這個會，有無
    提出證明？）都是口頭說，投標都是未○○投；收會錢及給
    會錢也是給未○○或向未○○拿之情（參見本院96年7 月26
    日準備程序筆錄），可知訴外人未○○確以被上訴人辛○○○之名義參加系爭互助會，惟被上訴人辛○○○否認授權訴
    外人未○○代為參加系爭互助會，上訴人癸○○等17人等又
    未能就訴外人未○○確有得到被上訴人辛○○○之授權而代
    為標會及被上訴人辛○○○確有參加系爭合會之情舉證以實
    其說，是上訴人癸○○等17人主張被上訴人辛○○○應給付
    死會會款云云，即非有理。
八、上訴人申○○上訴部分：
    上訴人即被上訴人癸○○等17人起訴主張上訴人申○○已於
    92年7 月、8 月得標之情，然為上訴人申○○所否認，並以
    該2 次投標係梁慧珍及何真芳得標，其並未得標，仍繳納活
    會會款置辯。經查：證人即系爭互助會之會首巳○○到庭證
    稱：（問：申○○有無得標？）應該是活會。（問：據申○○說，七、八月她的標金是最高，後來卻沒得標，有無此事
    ？）記憶中，她是活會之情（參見同上準備程序筆錄），參
    酌證人巳○○亦不否認曾於上訴人申○○提出之92年7 、8
    、9 、10月會款簽收單上簽名，是上訴人申○○抗辯其係活
    會之情應可採信。又上訴人申○○於原審陳稱：「7 、8 月
    份雖然開標的時候是其得標，但實際上是梁慧珍、何芳真得
    標」之情，惟觀諸上訴人申○○所提出其與證人巳○○之談
    話錄音帶譯文證人巳○○陳述「上個月梁慧珍有拿標單給我
    ，叫我標，是梁慧珍沒錯，標3,050 元」、「新48是何芳真
    3,500 （得標）」之情，質之證人巳○○對錄音帶之聲音為
    其所有之情並不否認，及參酌證人巳○○證稱：（問：梁慧
    珍及何真芳是活會或死會？）應該是死會，因為她們都很快
    就標走之情（參見同上準備程序筆錄），可知證人巳○○所
    說之「梁慧珍以3,050 元得標、何芳真以3,500 元得標」之
    情應可採信。而上訴人即被上訴人癸○○等17人主張上訴人
    申○○分於92年7 月及8 月，以2,660 元及3,010 元得標，
    惟上訴人申○○所出之標金均低於梁慧珍所出之3,050 元，
    及何真芳所出之3,500 元，如何能得標？況訴外人梁慧珍及
    何真芳若未得標而係活會，何以至今均未對死會會員請求應
    給付之各期會款？是上訴人申○○抗辯會首巳○○告知其實
    際得標者係梁慧珍及何真芳之情應可採信，上訴人申○○既
    非與會首巳○○或其他會員梁慧珍、何真芳私下合意讓與得
    標合會金，且繼續給付活會會款，即非已得標之會員，故上
    訴人癸○○等17人主張被上訴人申○○應給付死會會款云云
    ，即非有理。
九、上訴人戊○○○上訴部分：
（一）上訴人戊○○○上訴主張：其已與被上訴人丙○○、辰○○、甲○○、溫瑞仁、丁○○、丑○○、吳沛珊達成協議
      ，上開被上訴人放棄本件系爭會款債權之情，有上訴人戊○○○提出之協議書影本7紙為證，上訴人丙○○、辰○○、甲○○、溫瑞仁、丁○○、丑○○、吳沛珊並未對之
      爭執，上訴人此部分之主張堪信為真實，被上訴人丙○○
      、辰○○、甲○○、溫瑞仁、丁○○、丑○○、吳沛珊既
      已拋棄本件系爭會款債權，即不得再向上訴人請求。
（二）上訴人戊○○○另抗辯被上訴人子○○、亥○○、癸○○
      並未給付92年10月之會款之情，雖為被上訴人子○○、亥
      ○○、癸○○所否認，然查：被上訴人子○○、亥○○、
      癸○○等3人，並未提出證據證明其等3人有給付92年10月
      之會款，參酌證人巳○○證稱：92年10月有開標，但沒有
      收到會錢。（問：戊○○○是否你的會員？）是我的會員
      ，她有得標，但沒有拿到錢。（問：為何沒拿到錢？）、
      因為我沒有收到會錢，且大家都要活會抵死會，百分之八
      十都有活會及死會，因為我不只一個會。（問：子○○、
      亥○○、癸○○、庚○○、寅○○這五位十月有交會錢給
      妳嗎？）十月沒有收到多少錢，．．．印象中沒有收到這
      五位的會錢。依我的資料，子○○沒有交。（問：依癸○○陳述，她有將十月份會錢放在藥袋中交給你？）我確定
      她沒有交給我等情（參見同上準備程序筆錄），則被上訴
      人子○○、亥○○、癸○○等3人於上訴人戊○○○92 年
      10月得標時，並未給付會款，應可認定。被上訴人子○○
      、亥○○、癸○○3人既未給付會款，上訴人戊○○○對
      被上訴人子○○、亥○○、癸○○而言，即非已得標之會
      員，被上訴人子○○、亥○○、癸○○等3人自無權向上
      訴人戊○○○請求給付應付之各期會款。
    (三)綜上所述，被上訴人癸○○、甲○○、丑○○、丙○○、
      丁○○、辰○○、子○○、亥○○、午○○、吳沛姍即吳
      幸芳（以下簡稱被上訴人癸○○等10人）向上訴人請求給
      付死會會款即無理由。
十、綜上所述，被上訴人癸○○等10人、上訴人即被上訴人癸○○等17人依互助會法律關係，分別請求上訴人戊○○○、申
    ○○如附表一所示之金額及利息，上訴人癸○○等17人請求
    被上訴人辛○○○如附表四所示之金額，均為無理由，應予
    駁回。原審判決就上開請求上訴人戊○○○及申○○給付部
    分為勝訴之判決，尚有未洽，上訴人戊○○○及申○○指摘
    原判決此部分不當，求予廢棄改判，為有理由。爰由本院將
    原判決此部分予以廢棄改判，如主文第2 項所示。另原審判
    決就上訴人癸○○等17人請求被上訴人辛○○○給付部分，
    為敗訴之判決，核無不合，上訴人癸○○等17人上訴論旨仍
    執前詞指摘原判決不當，均無理由，應駁回其等上訴。
十一、據上論結，本件戊○○○、申○○上訴為有理由，癸○○
      等17人上訴為無理由，爰依民事訴訟法第385 條第1 項、
      第43 6條之1 第3 項、第449 條第1 項、第450 條、第78
      條、第85條第1 項前段判決如主文。
中    華    民    國    97    年    12    月    31    日
                  民事第一庭審判長法  官  郭琇玲
                                  法  官  潘進柳
                                  法  官  吳爭奇
附表一：
┌─────────────────────────────┐
│壹、上訴人戊○○○部分：                                  │
│  一、應給付被上訴人癸○○新臺幣萬零貳佰元，及均自民國九│
│      十四年九月二十四日起至清償日止，按週年利率百分之五計│
│      算之利息。                                          │
│  二、應給付被上訴人甲○○、丑○○、丙○○、丁○○、辰○○│
│      各新臺幣壹萬伍仟壹佰元，及均自民國九十四年九月二十四│
│      日起至清償日止，按週年利率百分之五計算之利息。      │
│  三、應給付被上訴人子○○、亥○○各新臺幣壹萬伍仟壹佰元，│
│      及均自民國九十四年十月二十日起至清償日止，按週年利率│
│      百分之五計算之利息。                                │
│  四、應給付被上訴人午○○、吳沛姍即吳幸芳新臺幣壹萬伍仟壹│
│      佰元，及自民國九十四年十月二十日起至清償日止，按週年│
│      利率百分之五計算之利息。                            │
├─────────────────────────────┤
│貳、上訴人申○○部分：                                    │
│  一、應給付被上訴人卯○○、癸○○各新臺幣伍萬壹仟佰肆拾│
│      元，及均自民國九十四年十月二十六日起至清償日止，按週│
│      年利率百分之五計算之利息。                          │
│  二、應給付被上訴人甲○○、酉○○、戌○○、寅○○、丑○○│
│      、壬○○、丙○○、乙○○、己○○、丁○○、辰○○各新│
│      臺幣貳萬伍仟陸佰柒拾元，及均自民國九十四年十月二十六│
│      日起至清償日止，按週年利率百分之五計算之利息。      │
│  三、應給付被上訴人子○○、亥○○各新臺幣貳萬伍仟陸佰柒拾│
│      元，及均自民國九十四年十月二十六日起至清償日止，按週│
│      年利率百分之五計算之利息。                          │
│  四、應給付被上訴人午○○、吳沛姍即吳幸芳新臺幣貳萬伍仟陸│
│      佰柒拾元，及自民國九十四年十月二十六日起至清償日止，│
│      按週年利率百分之五計算之利息。                      │
├─────────────────────────────┤
附表二：
┌─────────────────────────────┐
│被上訴人辛○○○部分：                                    │
│  應給付上訴人卯○○、癸○○各54,840元；應給付上訴人甲○○│
│  、酉○○、戌○○、寅○○、丑○○、壬○○、辰○○、丙○○│
│  、乙○○、丁○○、己○○、子○○、亥○○及午○○（吳沛姍│
│  即吳幸芳）各27,420元，及均自起訴狀繕本送達被上訴人馬陳葆│
│  真之翌日起至清償日止，按週年利率5%計算之利息。          │
└─────────────────────────────┘
附表三、
┌─────────────────────────────┐
│戊○○○上訴部分：癸○○、甲○○、丑○○、丙○○、丁○○、│
│                  辰○○、子○○、亥○○、午○○、吳沛姍即│
│                  吳幸芳                                  │
│                                                          │
├─────────────────────────────┤
│申○○上訴部分：卯○○、癸○○、酉○○、甲○○、戌○○、馮│
│                怡青、丑○○、壬○○、丙○○、乙○○、邵明│
│                芬、丁○○、辰○○、子○○、亥○○、午○○│
│                、吳沛姍即吳幸芳                          │
└─────────────────────────────┘
附表四、
┌─────────────────────────────┐
│癸○○等17人上訴部分：由癸○○等十七人（即卯○○、癸○○、│
│                      酉○○、甲○○、戌○○、寅○○、曾秋│
│                      美、壬○○、丙○○、乙○○、己○○、│
│                      丁○○、辰○○、子○○、亥○○、溫玉│
│                      仁、吳沛姍即吳幸芳）                │
└─────────────────────────────┘
上列正本證明與原本無異。
不得上訴。
中    華    民    國    98    年     1    月     5    日
                                  書記官  梁麗雲


司法院資訊處製作；財團法人民間司法改革基金會備份。
